【裁判字號】    90,重上更(五),108
【裁判日期】    900823
【裁判案由】    殺人未遂
【裁判全文】
臺灣高等法院臺中分院刑事判決                九十年度重上更(五)字第一○八號
    上  訴  人  臺灣彰化地方法院檢察署檢察官
    被      告  丁○○
    選任辯護人  王文聖
右上訴人因被告殺人未遂案件，不服臺灣台中地方法院八十三年度訴字第一九○六號
中華民國八十四年四月七日第一審判決（起訴案號：臺灣台中地方法院檢察署八十三
年度偵字第九二七一號），提起上訴，經判決後，由最高法院第五次發回更審，本院
判決如左：
      主  文
原判決撤銷。
丁○○殺人未遂，處有期徒刑伍年貳月。
      事  實
丁○○與丙○○係兄弟關係，二人因田地灌溉、耕作問題生有仇怨，於民國八十三年
十月四日下午，丁○○被丙○○及其家人毆傷，丁○○被送至彰化縣斗六鎮張綜合醫
院住院治療，丁○○心有未甘，於民國八十三年十月五日上午五時許，基於殺人之犯
意，在彰化縣北斗鎮○○路○段七一八號前持刀柄長一百餘公分、刀刃成彎形之大型
農用鐮刀一把，跳上丙○○駕駛行駛中之農用搬運車上，將刀自背後駕駛座與後車廂
間鐵杆圍成之三角形空間伸入丙○○頭部上方從丙○○背後，以該刀割殺丙○○頭部
二刀，致丙○○頭部十五公分及十公分裂傷，丙○○以手抵擋，致其右手背二×二公
分之皮膚缺損，丙○○跳車逃逸，丁○○亦跳下車持該長刀繼續追趕數十公尺後，為
當時因幫忙丙○○採收蔬菜完畢而騎機車跟隨在後之甲○發現勸阻，丁○○始未繼續
追殺而持兇刀離去。甲○乃將丙○○送醫急救並隨即向警方報案，丙○○始免一死。
案經丙○○訴由臺灣彰化地方法院檢察署檢察官偵查起訴。
      理  由
一、訊據被告丁○○矢口否認有前開犯行，辯稱：渠於八十三年十月四日即遭告訴人
    毆傷住院，肚子腫脹不能動，並未持長柄刀砍傷丙○○，因丙○○與被告有宿怨
    故意設詞誣告，而證人甲○與丙○○有連襟親誼關係，所言難免偏頗而不實在等
    語。惟查被告丁○○有前揭犯行，業據告訴人丙○○指訴甚詳，並經目睹證人甲
    ○迭次指證屬實（見八十三年十月五日北斗派出所訊問筆錄、八十三年度偵字第
    九二七一號卷第十頁、八十四年偵字第一六九九號卷八十四年三月九日筆錄、原
    審卷第三一、三二、八九、九○頁、本院上訴卷第六六頁、上更(一)號卷第四二頁
    、本審卷第三八至四○頁），其歷次供詞如左：
  (1)甲○於八十三年十月五日警訊時證稱：「丙○○於民國八十三年十月五日上午五
    時廿分在北斗鎮○○里○○路○段被丙○○的弟弟丁○○持一把木柄長刀殺傷」
    「我與丙○○採收小白菜完畢，丙○○駕拼裝農用三輪車載小白菜往埤頭鄉方向
    行駛，我騎機車跟隨在後，車子行經北斗鎮○○里○○路七○○號前，突見丁○
    ○持一把長刀追趕並跳上丙○○所駕之三輪車後面，並持刀砍傷丙○○頭部，二
    人於北斗鎮○○里○○路七一八號前跳車，車子一直衝到北斗鎮○○里○○路七
    三四號前水溝中」「他們二人跳車後丙○○約跑了五十公尺左右，丁○○則一直
    持刀在後追殺，經我大聲喊叫制止，丁○○才持刀逃逸」．．「昨天八十三年十
    月四日下午丁○○就持刀殺傷了丙○○，丙○○有到派出所提出告訴，致於雙方
    結怨原因我不詳」「被殺傷頭部及右手大拇指裂傷，頭部縫了廿七針」等語。
  (2)甲○於八十三年十月廿六日檢察官訊問時證稱：「那天（我忘了日期）約早上五
    點多，在中寮要去埤頭那地方，丁○○拿一支長長的刀在追丙○○，他受傷後我
    載他去卓縱合醫院醫治。那時約早上五點多，我載他到卓綜合醫院大約五點十分
    或廿分。我看到丙○○用手遮住額頭有流血」等語。
  (3)甲○於八十三年十二月廿九日原審訊問時證稱：「有的，我當時騎摩托車跟在丙
    ○○之車後」「我有看到丁○○砍丙○○，但因他倆是兄弟，我沒辦法，之後我
    就將丙○○送醫」「 (問：當日丁○○是如何去的？如何離去？）他用走的，他
    是事先就躲在附近之檳榔攤，被告砍殺被害人後尚有追趕被害人，我見狀亦追他
    們並大喊，被告走路離開」「車子很慢，丁○○跳上車後砍了丙○○，丙○○跳
    下車，丁○○並追趕他」等語。
  (4)甲○於八十四年三月三日原審訊問時證稱：「我與丙○○一起工作後，他開三輪
    車在前，我跟隨在後。」「  (問：丁○○如何跑出來？)我沒看見他跑出來」「
    （問：你看到之情形？）丁○○在追趕他哥哥，他拿刀在追他哥哥，我跟隨在丙
    ○○後約有一間房子遠」「 (問：你沒看見他爬上車？）沒看見，但我有看到他
    在車上。」「 (問：丁○○被砍之際你沒看見？）是的，我只看到丁○○拿刀在
    追丙○○「 (問：你看到丁○○時，丁○○在車子何處？）車斗後面」「 (問：
    丁○○有騎何交通工具？）沒看到。」「（問：你以前為何說丁○○躲在檳榔攤
    ？）是大家在猜測的」「 (問：丁○○追丙○○之後？）我喊他們，丁○○便自
    小路跑走，我便扶丙○○送醫」等語。
  (5)甲○於八十四年六月廿八日本院上訴審訊問時證稱：「當天我有去幫丙○○採菜
    騎機車跟在拼裝車後面，有看到被告以刀殺丙○○，當時丙○○血流滿面，我以
    機車載丙○○去就醫且去報警」等語。
  (6)甲○於八十五年五月廿八日本院更一審訊問時證稱：「我幫忙採菜，到丙○○田
    裡幫忙採菜，採畢，他在先我在後，離一點（二、三十公尺），都隨在後，天亮
    了，都看得清楚，我看到丁○○持刀上車去殺（割）丙○○，我是有看到割『有
    進』割幾下，沒辦法知道，『進入』持刀（有一人高）追殺丙○○，我亦有看到
    ，我亦追，想勸其兄弟不要如此，後來丁○○沒有追，才把丙○○送去醫院」「
    (問：看到『丁○○』跳上，殺丙○○，為何不上前去警告？)我在後，機車五十
    西西比較慢追不上．．」等語。在本審中亦稱「當天我在那裡與丙○○在一起，
    我騎摩托車跟在丙○○的車子後面，車子到北斗鎮○○里○○路前，突見丁○○
    持刀站上丙○○所駕駛之三輪車，並持刀砍傷丙○○，丙○○跳車後逃跑，丁○
    ○又一直追他，後來我送丙○○去醫院，並到派出所報案」等情。依其前後所證
堅指被告確有於案發時地，手持長柄刀站在告訴人車上，自鐵窗空格伸入駕駛座
    砍殺告訴人，致告訴人受傷後跳車逃跑，被告亦跳下車持刀繼續追殺，嗣為證人
    甲○勸阻，被告才持刀離去，甲○乃將被害人送醫後隨即向警方報案等情始終不
    移，甚且甲○確實於案發後不久之同日六時，向彰化縣警察局北斗分局北斗派出
    所報案，有該所受理報案登記簿影本一紙附卷可稽（見原審卷第一○○頁），依
    其所報案情摘要記載略謂「：：其親友丙○○被其弟弟持刀往頭部砍傷，現送醫
    急救中，兇嫌已逃逸，請警方派員處理」等情，益證甲○所證告訴人丙○○為被
    告丁○○殺傷經其送醫急救後，其隨即向警方報案一節乃真實不虛。次查告訴人
    丙○○與被告丁○○另有顏鐵、顏後藤、顏贊銀、顏水盞等兄弟多人，設若本件
    係告訴人與甲○共同設局欲陷害被告者，按之常理必定經過深思熟慮互相謀議，
    於甲○向警方報案時明指兇嫌為被告丁○○始合情理，豈有泛稱告訴人「被其弟
    弟」持刀往頭部砍傷而未指明是何位弟弟之理？又告訴人丙○○明知其在本件案
    發之前一日即同年月四日下午，與被告丁○○吵架致丁○○受傷而至彰化縣北斗
    鎮張綜合醫院醫治，衡情其當不至於如此魯莽無知於被告受傷就醫期間，捏造事
    實勾結甲○誣陷被告而不虞為人識破？雖證人甲○就其是否看見被告爬上行進中
    之三輪車及是否看見被告以帶柄之刀械殺傷告訴人等行兇過程，前後證述稍有不
    一，無非因案發時乃拂曉時分，且事出突然，出人意料之外，其過程細節，自非
    證人所能注意仔細端詳，而無法巨細靡遺清楚描述，此乃事所必然，殊難執此細
    故遽指甲○上開前後一致明確證言為不實。丙○○被割傷亦有驗傷診斷書在卷可
    憑（見八十三年度偵字第九二七一號卷第十三頁），丙○○所受傷口均係銳利器
    具所造成，亦據彰化縣卓綜合醫院函敘明確。且經該院醫師徐戰勳到庭證述屬實
    （見原審卷第七四、八七頁），而丙○○跳車逃開後，該農用拼裝車無人駕駛衝
    入水溝之事實，業經告訴人與甲○陳明亦有照片在卷可稽（見原審卷第九二頁）
    ，證人顏鐵證稱聽其嫂嫂說告訴人是車子翻覆頭部受傷云云，純屬傳聞而來，核
    與事實不符，也與證人顏水盞所證不合，應不足採。被告之犯行已甚明確。被告
    丁○○雖辯稱：渠於八十三年十月四日下午受傷而入張綜合醫院住院，翌日上午
    五時渠仍在醫院，因肚子腫脹、病情嚴重不可能外出追殺丙○○云云，並有醫師
    黃清順證述：「第二天早上（八十三年十月五日）八時我巡房，他（即被告）仍
    在醫院，他喊肚子很痛，且肚子硬邦邦的，腸子沒蠕動，‧‧‧‧‧走路、行動
    均很慢，照他的傷勢要跳上該車且砍傷人，不太可能等語（見原審卷第六四頁）
    ，惟查被告於八十三年十月四日下午至張綜合醫院時，仍可以走動，肚子未漲，
    應該不必住院，是被告自己要求住院等情，業經負責急診之陳明敏醫師於偵查中
    證述屬實（見八十四年偵字第一六九九號卷八十四年四月十四日筆錄），又北斗
    張綜合醫院亦函示：「於八十三年十月五日清晨四、五時許，係醫院大夜班，經
    詢問當天大夜班護士，該員（即被告）並無大夜班時間內需治療之護理，‧‧‧
    ‧依其傷勢仍能行動，八十三年十月五日清晨四、五時許不假外出，仍有其可能
    性等情（見八十三年度偵字第二三頁），而證人張綜合醫院醫師黃清順亦在原審
    證稱，丁○○是八十三年十月四日下午六時卅八分送來醫院，有經其他醫師看過
    ，伊隔天有去看他腹部是硬邦邦，一直講肚子痛，有可能被打或其他引起，伊係
    隔天八點過去看的，他是肚子痛，能否在八十三年十月五日自己跑出來，伊不清
    楚等語（原審卷第二十頁），另證人劉順和於另案審理時雖證稱醫生本來說不用
    住院，我們要求住院，那晚被告的肚子一直漲起來，束帶子睡覺等語（本院上更
    (一)卷第二十五頁）惟其於本院上更（二）審理中證稱，伊有送丁○○到張綜合醫
    院去治療，有看到丁○○一直抱肚子送醫後幫他辦住院手續就離開，隔天晚上
    伊與妻子再去看他，他是有用塑膠帶綁腹部，說這樣比較不會痛，帶子是自己
    從家裏拿來綁的，而被告亦稱塑膠帶是自己綁的各等語。（本院上更二審卷第十
    九頁反面、第二十正面）可見證人黃清順所述之被告喊肚子痛，肚子硬邦邦係住
    院第一天早上巡病房時所見，對於同年月五日清早能否起來自己跑出醫院伊並不
    清楚，而證人劉順和所見被告之肚子一直漲起來，束帶子睡覺之情形亦係八十三
    年十月五日晚上所看到之情形，黃清順、劉順和之證言均不足為有利於被告之認
    定。被告於八十三年十月四日下午入醫院時既行動方便，並無肚子腫脹、病情嚴
    重之情形，本來不必住院，是被告自己要求住院，而當晚及翌日清晨亦無要求任
    何治療之護理，已如前述，且有被告之病歷表在卷可憑（見本院上更(一)卷第五五
    至六五頁），足證被告所辯其病重無法外出，以及醫師黃清順事後推測被告不太
    可能外出傷人云云，即不足採信。另告訴人並再堅稱被告係持一長柄之彎刀，跳
    上其所駕駛，車速很慢之農用三輪車上，將彎刀伸入前駕駛座，連續在頭部割二
    刀，告訴人並指被告殺一刀後轉頭才看到被告等情（見原審卷第九一、三一頁）
    ，衡情告訴人於第一刀被割後，在負痛之餘必會轉動頭部，而受傷之角度必會不
    同，因此告訴人之傷口一處往上彎，一處往下彎，核屬當然，並無不合理之情形
    。證人即醫師徐戰勳於原審亦證稱被害人丙○○之傷口邊緣很整齊，是很利之刀
    子造成，其傷口一個是往上彎，一個是往下彎，若刀子方向角度不同，是會造成
    這樣之傷勢。（原審卷第八十七頁）雖被害人於警訊及偵審中或謂被砍傷或謂被
    割傷，然其於本院審理中則供稱究竟是用砍或用割伊也不清楚。參以加害人係持
    長柄之彎刀自農用三輪車後車廂，被害人駕駛座靠背上方圍有鐵條之三角形空隙
    伸刀至被害人頭部上方，依卷附勘驗筆錄及所拍攝告訴人在車上示範被殺情況（
    本院上訴卷第三十二頁、第四十六頁）被告站立在三輪車後車廂須高舉刀柄將刀
    伸入鐵架空隙及被害人受傷部位亦在額頭部等情，顯然被告係自背後刀割被害人
    之頭部無疑。又證人即被告之母顏楊千金、岳母李榮貴雖均證述八十三年十月四
    日被告至張綜合醫院住院醫療，至翌日上午，渠等均在醫院內照顧被告，被告均
    在病房內並無外出等語（見原審卷第二九、三○頁、本院上訴卷第六三頁、上更
    (一)卷第四三、四四頁），然被告之母及岳母所證與證人甲○所目睹之情形不同，
    而被告之母及岳母為避免被告遭受刑事處分，而為迴護被告之證言，乃人之常情
    ，自以甲○之證言為可採，因此證人顏楊千金、李榮貴之證詞，自不足採為被告
    有利之認定。另被告之母顏楊千金、兄弟顏後滕、顏贊銀、顏水盞等人於本院前
    審雖到庭證稱略以：確有找告訴人談雙方和解之事，但被告並沒有承認殺傷告訴
    人之事，亦非受被告之請託而去談和解，是因為都是兄弟所以伊母親才說去勸雙
    方和解等語（見本院上訴卷第六三至六六頁），彼等證言縱屬實情，亦僅能證明
    被告未向其母親及兄弟承認殺傷丙○○，以及請證人等調解所生糾紛，亦不能據
    以認定被告未有本件之犯行，綜上所述，被告前揭犯行事證明確，所辯顯係卸責
    之詞，自不足採，犯行堪以認定。
二、被告有前揭殺人未遂之犯行，已如前述，原審未加詳查，而諭知被告無罪，即有
    未洽，檢察官上訴意旨指摘原審判決不當，其上訴為有理由，應由本院將原判決
    撤銷改判，被告丁○○持長刀朝告訴人要害部位頭部割殺二刀，其傷口為十公分
    及十五公分，顯見被告動手時，用力甚猛，於告訴人跳車逃離後，被告仍持長刀
    繼續追殺，幸因證人甲○趕到勸阻，告訴人走避得宜，始免於死，被告有殺人之
    犯意已甚顯然，核被告所為係犯刑法第二百七十一條第二項、第一項之殺人未遂
    罪，被告著手於殺人之犯罪行為之實行，而告訴人幸免死亡，仍屬未遂階段，應
    按既遂犯之刑減輕之，爰審酌被告犯罪之動機、目的、手段、犯後迄未與告訴人
    和解等一切情狀，量處有期徒刑伍月貳月，檢察官雖請求量處被告有期徒刑陸年
    ，稍嫌過重，自以量處有期徒刑伍年貳月為宣。又本件被告所持之大型農用長刀
    ，既未扣案，又非屬應沒收之物，為免執行困難，不予宣告沒收，併此敘明。
三、據上論斷，應依刑事訴訟法第三百六十六條第一項前段、第三百六十四條、第二
    百九十九條第一項，刑法第二百七十一條第二項、第一項、第二十六條前段，判
    決如主文。
本案經檢察官乙○○到庭執行職務。
中      華      民      國    九十      年      八      月    二十三    日
            臺灣高等法院臺中分院刑事第六庭
                                      審判長法  官  李  文  雄
                                            法  官  邱  顯  祥
                                            法  官  陳  嘉  雄
右正本證明與原本無異。
如不服本判決應於收受送達後十日內向本院提出上訴書狀，其未敘述上訴之理由者並
得於提起上訴後十日內向本院補提理由書（均須按他造當事人之人數附繕本）。
                                            書記官  劉  美  宏
中      華      民      國     九十      年      八       月   二十七   日
                                                                        Ｆ


司法院資訊處製作；財團法人民間司法改革基金會備份。
